【裁判字號】    94,訴,1882
【裁判日期】    950731
【裁判案由】    返還不當得利
【裁判全文】
臺灣臺北地方法院民事判決              94年度訴字第1882號
原      告  甲○○
            丁○○
                        1號5.
共      同
訴訟代理人  趙國生律師
複  代理人  連復淇律師
            陳棋銘律師
            謝尚修律師
被      告  丙○○
訴訟代理人  曹宗彝律師
複  代理人  陳清華律師
            乙○○
上列當事人間請求返還不當得利事件，本院於民國95年7月12日
言詞辯論終結，判決如下：
    主  文
被告應給付原告新台幣壹佰零玖萬肆仟柒佰壹拾玖元，及自民國
九十四年五月三日起至清償日止，按年息百分之五計算之利息。
原告其餘之訴駁回。
訴訟費用由被告負擔十分之二，餘由原告負擔。
本判決原告勝訴部分，於原告以新台幣參拾陸萬元供擔保後，得
假執行。但被告如於執行標的物拍定、變賣或物之交付前以新台
幣壹佰零玖萬肆仟柒佰壹拾玖元為原告預供擔保，得免為假執行
。
原告其餘假執行之聲請駁回。
    事實及理由
一、原告主張：民國87年6月間，原告甲○○邀同原告丁○○為
    連帶保證人，向被告借款新台幣（下同）300萬元，約定87
    年10月10日清償，並應被告要求，除提供苗栗線頭份鎮○○
    段1174、1240地號土地設定抵押予被告，及交付面額300萬
    元之支票一紙予被告以資擔保外，並由原告共同簽發面額各
    為100萬元之本票三紙予被告併為擔保。而被告取得上開支
    票、本票及抵押權後，於債權屆期未獲清償時，僅能就票據
    追索借款清償及抵押物拍賣等權利，擇一行使，即可達清償
    之目的，詎被告竟將上開權利分別行使（即持本票准予強制
    執行裁定及拍賣抵押物裁定聲請法院強制執行），自87年10
    月11日起至92年6月13日止共受償遲延利息、違約金及本金
    計599萬2,090元（詳如附表一所示）。按原告就系爭借款除
    於借款契約書記載按月息3％計算遲延利息之約定（即年息3
    6％）外，另在系爭不動產他項權利證明書中，亦有違約金
    以「每逾壹日每萬元以新台幣參拾元計算」（即年息109.5
    ％）之登記，可見系爭借款債務，兩造所約定被告遲延給付
    時應支付違約金者，應視為賠償因遲延給付而生損害所應支
    付之總金額，被告不得再依民法第233條第1項規定另行請求
    原告給付遲延利息，從而，被告藉由聲請強制執行程序中，
    分別受領附表編號1之4萬4,020元、編號2之1萬6,343元、編
    號3之6萬4,904元、編號5之22萬3,536元等遲延利息，共計
    34萬8,803元部分，自應刪除而全部抵償還本金之用，而上
    開遲延利息經充抵尚積欠之本金3萬2,669元後，被告之300
    萬元本金債權，原告已全部清償。又系爭違約金之約定，既
    屬損害賠償總額之性質，以目前景氣低迷，經濟尚未復甦之
    際，銀行一年定期存款，年息僅有1或2左右以觀，系爭違約
    金，無論依「他項權利證明書」記載「每逾壹日每萬元以新
    台幣參拾元計算」，相當於年息109.5％（折算後總計1,004
    萬7,521元），抑或被告已實際受償之違約金299萬2,090元
    （即附表編號6之違約金265萬7,956元，加上抵充本金後之
    遲延利息31萬6,134元），經折算後相當於年息32.6％而論
    （計算式：2,992,090×12％÷1,101,099＝32.65％），均
    顯然過高，請求予以酌減至相當金額。再被告之本金債權
    300萬元，既陸續獲全部清償之事實，於計算違約金時，竟
    未將已受償之本金扣除，仍以本金300萬元計算違約金，亦
    有違誤。綜上，被告就系爭借款聲請強制執行受領超過債權
    300萬元部分，顯無法律上之原因，爰依民法第179條、第18
    4條規定，請求被告返還等語。並聲明：（一）被告應給付
    原告542萬3,925元，及自起訴狀繕本送達之翌日起至清償日
    止，按年息5％計算之利息（原告原起訴狀訴之聲明第1項請
    求確認執行名義所表彰之本票、支票、抵押權所擔保之債權
    ，均不存在部分，業經撤回，附此敘明）；（二）願供擔保
    ，請准宣告假執行。
二、被告則以：系爭借款契約書定有按月息3％計算遲延利息之
    約定外，另於不動產他項權利證明書亦有違約金以每日0.3
    ％計之約定，此項違約金之約定，係原告甲○○如不於約定
    清償期清償借款時，即應按日處以每萬元以30元計算之違約
    金，其係用以強制債務之履行為目的，實為確保債權效力之
    一種強制罰，屬懲罰性違約金，況且本件系爭利息及違約金
    ，既經當事人分別約定，亦見非屬損害賠償性質之違約金，
    而屬懲罰性違約金，依最高法院62年台上字第1394號判例意
    旨，被告自得同時請求原告給付違約金及遲延利息。再按違
    約金不論為懲罰性或損害賠償之性質，均與利息之性質不同
    ，不得以利息與違約金合計超過年息20％，即謂其超過部分
    無請求權，原告以年息20％計算本件總債務金額，而排除違
    約金之賠償，於法難認有據。另依抵押權設定契約書之約定
    ，原告如屆期未清償時，應處以每萬元以30元計算之違約金
    ，按原告為建商，系爭借款為建築融資，故雙方除利息外尚
    有違約金之約定，而按建築融資資本存有高風險，世所皆知
    ，被告為要求原告清償債務，實已耗盡勞費，詎原告卻未就
    違約金過高之利已事實有所主張及近盡其舉證之責任以實其
    說，僅空言違約金有過高之情形，並不可採等語資為抗辯。
    並聲明：（一）原告之訴及假執行之聲請均均回；（二）如
    受不利之判決，願供擔保請准免為假執行之宣告。
三、兩造不爭執之事實：
    查87年6月間原告甲○○邀同原告丁○○為連帶保證人，向
    被告借款300萬元，約定87年10月10日清償，原告並提供苗
    栗線頭份鎮○○段1174、1240地號土地設定抵押及交付面額
    300萬元之支票一紙、面額各為100萬元之本票三紙予被告作
    為擔保。嗣因原告屆期未依約清償，被告持本票准予強制執
    行裁定及拍賣抵押物裁定聲請法院強制執行方式受償。又兩
    造借款契約書第8條約定：雙方協議如壹個月期滿而銀行貸
    款未能辦成時，代墊款由原告於87年10月10日以前歸還，並
    自第2個月起以月息3％之利息支付被告，及他項權利證明書
    記載違約金「每逾壹日每萬元以參拾萬元計算」等事實，為
    兩造所不爭執，並有原告所提借款契約書、借據、他項權利
    證明書、支票、本票、本院88年執字第3415號強制執行進行
    單、本院88年執字第3415號債權憑證、台灣新竹地方法院88
    年執字第5538號債權憑證、本院89年執字第11566號債權憑
    證、本院87年執字第17701號債權憑證、土地登記謄本為證
    ，復經本院調閱附表所示相關執行卷宗查明無訛，堪信為真
    實。
四、兩造之爭點及論述：
    原告主張被告就系爭借款聲請強制執行受領超過債權300萬
    元部分，為無法律上之原因，依不當得利或侵權行為之規定
    ，應返還予原告等語，為被告所否認，並以前揭情詞置辯。
    是本件兩造所爭執之處，應在於系爭借款是否同時有遲延利
    息及違約金之約定？可否併為請求遲延利息及違約金？請求
    之遲延利息及違約金是否過高？以下分述之：
（一）系爭借款是否同時有遲延利息及違約金之約定（按借款契
      約書有遲延利息約定，無違約金之約定；他項權利證明書
      卻無遲延利息之約定，有違約金之約定）？
   1、原告主張系爭抵押權登記係交由被告自行辦理，伊等不知
      被告片面更改契約內容，直至被告於87年7月底交付伊等
      他項權利證明書時，始知悉其上載有違約金等情，但不願
      另起波瀾再行爭議，默示同意其變更【參原告所提卷附民
      事爭點整理（三）狀第2頁三部分】，則原告既同意被告
      變更契約內容，即從無違約金約定變更為有違約金約定，
      兩造間就系爭借款契約即應認有他項權利證明書所載違約
      金之約定。
   2、次按抵押權所擔保者為原債權、利息、遲延利息及實行抵
      押權之費用，民法第861條前段定有明文。又抵押權所擔
      保債權之範圍，應包括遲延利息在內，且不以登記為必要
      （最高法院73年台抗字第239號判例參照）。本件系爭借
      款就遲延利息部分，於借款契約書第8條已明確約定：雙
      方協議如壹個月期滿而銀行貸款未能辦成時，代墊款由原
      告於87年10月10日以前歸還，並自第2個月起以月息3％之
      利息支付被告。此外復無他證足以證明兩造之後有合意變
      更該條約定，自難僅以他項權利證明書上之遲延利息欄記
      載為「無」，即認兩造有變更該條約定內容（即從有遲延
      利息約定變更為無遲延利息約定）。
   3、綜上，系爭借款兩造除有違約金之約定外，亦有遲延利息
      之約定。
（二）系爭借款違約金約定之性質為何？被告於請求違約金外，
      是否尚得請求原告給付遲延利息？
   1、按當事人得約定債務人於債務不履行時，應支付違約金。
      違約金，除當事人另有訂定外，視為因不履行而生損害之
      賠償總額。其約定如債務人不於適當時期或不依適當方法
      履行債務時，即須支付違約金者，債權人除得請求履行債
      務外，違約金視為因不於適當時期或不依適當方法履行債
      務所生損害之賠償總額。上開規定，於民法債編施行前約
      定之違約金，亦適用之，民法第250條、同法債編施行法
      第18條分別定有明文。準此，除當事人另有訂定外，違約
      金即應視為因債務不履行而生損害之賠償總額。查系爭他
      項權利證明書所載違約金「每逾壹日每萬元以新台幣參拾
      元計算」，係為系爭借款違約金之約定一節，為兩造所不
      爭，又該違約金並未明定為損害賠償外之懲罰性違約金，
      依上說明，堪認系爭違約金之約定應屬契約當事人為免事
      後計算損害金額之繁複而為損害賠償額之預定。
   2、次按違約金，如為懲罰性之性質，於債務人履行遲延時，
      債權人除請求違約金外，固得依民法第233條規定，請求
      給付遲延利息及賠償其他之損害，如為損害賠償約定之性
      質者，則應視為就因遲延所生之損害，業已依契約預定其
      賠償，不得更請求遲延利息賠償損害（最高法院62年台上
      字第1394號判例意旨參照）。系爭借款違約金約定之性質
      ，既為賠償總額預定性質之違約金，依上說明，被告於請
      求違約金外，自不得另行請求原告給付遲延利息。
（三）本件違約金應自何時開始計算？
   1、如前所述，系爭借款清償期為87年10月10日，原告未於87
      年10月10日返還借款即屬違約，是違約金應自87年10月11
      日起算。
   2、原告雖主張違約金起算點應與遲延利息起算點（87年11月
      10日，借款契約書第8條參照）同，然兩造於契約內僅對
      遲延利息之起算點有特別約定，並無特別約定違約金之起
      算點，兩者自不應作一解釋，原告主張不足採。
   3、被告另抗辯他項權利證明書登記之清償期為87年7月10日
      ，違約金應自87年7月11日起算云云。然如前所述，系爭
      借款契約之清償期因原告有無順利取得銀行撥款而有不同
      約定：（1）原則是一個月（87年7月10日還），一個月內
      銀行如順利撥款，銀行撥款時為清償期。（2）如一個月
      內銀行未撥款，以87年10月10日為清償期（借款契約書第
      8 條參照）。故本件之清償期應以借款契約約定者為準，
      即為87年10月10日，違約金應自87年10月11日起算，方符
      合兩造立約之本旨。
（四）本件違約金是否過高而有酌減之必要？
   1、按約定之違約金額過高者，法院得減至相當之數額，民法
      第252條定有明文。又約定之違約金是否過高，固應就債
      務人若能如期履行債務時，債權人可得享受之一切利益為
      衡量標準，而非以僅約定一日之違約金額若干為衡量標準
      （最高法院51年台上字第19號判例參照）。再是否相當仍
      須依一般客觀事實、社會經濟狀況及當事人所受損害情形
      ，以為酌定標準（最高法院49年台上字第807號判例參照
      ）。
   2、系爭借款違約金約定「每逾壹日每萬元以參拾萬元計算」
      ，依利率計算高達週年利率109.5％，原告抗辯違約金過
      高，本院審酌原告違反系爭借款契約未於期限內清償，被
      告遭受之損失無非係無法利用系爭借款金額所造成之損失
      ，按一般無法利用金錢所造成之損失在無其他證據證明時
      ，應認為僅有利息損失，及被告已受償違約金高達267萬5
      ,956 元（如附表一所示），且最近幾年來銀行定期存款
      利率走低等情，本件違約金顯然過高，認比照民法第205
      條規定，以年利率20％計算其違約金，較符公平原則。被
      告逾此部分所受償之違約金，即屬無法律上之原因，原告
      依不當得利規定請求被告返還其逾領之違約金，即屬有理
      。
（五）本件被告受領金額經抵充計算結果，被告應返還原告多少
      金額？
   1、按清償人所提出之給付，應先抵充費用，次充利息，次充
      原本，固為民法第323條前段所明定。惟違約金之性質與
      利息不同，民法既無違約金儘先抵充之規定，其抵充之順
      序，應在原本之後。從而除當事人另有特別約定外，債權
      人尚難以違約金優先於原本抵充而受清償。又被告就系爭
      借款既不得請求遲延利息，已如前述，準此，本件被告依
      強制執行所受領金額，依序經抵充執行費、本金及違約金
      （以年息20％計算）後，其多領部分，即屬不當得得利，
      應返還予原告。
   2、經本院參照原告所提附表一及調閱相關執行卷宗審核結果
      ，被告應返還原告之金額為109萬4,719元（詳如附表二所
      示）。
五、綜上所述，原告本於不當得利之法律關係，請求被告給付10
    9萬4,719元，及自起訴狀繕本送達之翌日即94年5月3日起至
    清償日止，按年息5％計算之法定遲延利息，為有理由，應
    予准許。逾此之請求，為無理由，應予駁回。
六、假執行之宣告：
    兩造均陳明願供擔保，請求宣告假執行或免為假執行，就原
    告勝訴部分，經核均無不合，爰分別酌定相當擔保金額准許
    之。至於原告敗訴部分，其假執行之聲請已失所附麗，應併
    予駁回。
七、本件為判決基礎之事證已臻明確，兩造所為之其他主張、陳
    述並所提之證據，經審酌後，認均與本件之結論無礙，不再
    一一論述，併予敘明。
八、據上論結，本件原告之訴為一部有理由，一部無理由，依民
    事訴訟法第79條、第390條第2項、第392條第2項，判決如主
    文。
中    華    民    國    95    年    7    月    31     日
                     民事第六庭    法  官  曾部倫
以上正本係照原本作成
如對本判決上訴，須於判決送達後20日內向本院提出上訴狀
中    華    民    國    95    年    8     月    1     日
                                    書記官  謝梅琴


司法院資訊處製作；財團法人民間司法改革基金會備份。
